【裁判字號】    96,訴,3370
【裁判日期】    970214
【裁判案由】    債務人異議之訴
【裁判全文】
臺灣臺中地方法院民事判決  96年度訴字第3370號
原      告  甲○○
訴訟代理人  洪塗生律師
複代理人    吳念恒律師
被      告  乙○○
訴訟代理人  陳漢洲律師
            陳嘉宏律師
上當事人間債務人異議之訴事件，本院於民國97年1月24日言詞
辯論終結，判決如下：
    主    文
原告之訴駁回。
訴訟費用新台幣萬伍仟陸佰伍拾元由原告負擔。
    事實及理由
一、原告起訴主張：被告於民國96年12月4 日，持本院89年度豐
    簡字第168 號給付票款民事確定判決為執行名義（下稱系爭
    執行名義），聲請執行原告於訴外人長隆玻璃工業股份有限
    公司之薪津債權、股票債權、於台灣中小企業銀行股份有限
    公司豐原分公司之存款債權，而以本院96年度執字第84765
    號強制執行程序（以下稱系爭強制執行程序）予以強制執行
    。惟系爭執行名義所確定之支票背書追索權（下稱系爭支票
    背書追索權），雖因判決確定而重行起算之時效依法延長為
    5 年，惟已罹於時效而消滅。被告竟遲至96年12月4 日始提
    起系爭強制執行，伊有足以妨礙被告之請求事由發生，自得
    依強制執行法第14條第1 項規定，提起債務人異議之訴，請
    求撤銷系爭強制執行程序。爰聲明求為判決將本院96年度執
    字第84765 號執行事件對伊所為之強制執行程序撤銷等語。
二、被告則以：
  (一)系爭執行名義即本院89年度豐簡字第168 號民事確定判決成
    立後，原告於89年6 月30日，簽發面額新台幣（下同）350
    萬元之本票（下稱系爭本票）1 紙予被告，並於該本票背面
    書寫「劉瑞潭持客票發票人黃勝彥、合作金庫沙鹿支庫帳號
    00606 之1 號、票號：UE0000000 、到期日88年10月31日面
    額壹佰伍拾萬元、UEl741698 、到期日88年9 月30日面額壹
    佰萬元、UE0000000 、到期日88年9 月30日面額壹佰萬元，
    於89年6 月21日向銀行提示退票，補開本票新台幣參佰伍拾
    萬元正。」等字樣，敘明因系爭支票（即本件執行名義89年
    度豐簡字第168 號民事確定判決所審理之3 紙支票）跳票因
    而簽發系爭本票之原因事實，承認本件給付票款請求權。
  (二)原告復於94年6 月15日簽立說明書，書寫「緣劉瑞潭於85年
    4 月間向乙○○借款450 萬元，由劉瑞潭簽發面額450 萬元
    之支票，到期日88年6 月30日，並由甲○○背書作為擔保付
    款之票據，劉瑞潭於借款後，因財務發生問題，450 萬遭銀
    行退票，甲○○基於背書人之責任，甲○○於88年8 月2 日
    開立支票NO.AW0000000、NO.AW00000 00 到期日為88年11月
    及89年1 月6 日、面額各500,000 元，2 張合計1,000,000
    元，另AW0000000 、88年9 月2 日到期面額300,000 元，因
    借款時間長達3 年多，經方協調甲○○同意300,000 元作
    為利息補貼，剩餘欠款3,500,000 元乙○○同意由劉瑞潭太
    太林孟玉持發票人黃勝彥之支票UE0000000 、88年10月31日
    到期面額1,500,000 元，UEl741698 、88年9 月30日到期面
    額1,000,000 元，UE0000000 、88年9 月30日到期面額1,00
    0,000 元，以上3 張支票共計3,500,000 元，分別由甲○○
    及劉瑞潭之太太林孟玉背書，乙○○於89年6 月21日向銀行
    提示遭拒退票特此說明。」等字樣，再次敘明簽發系爭執行
    名義即本院89年度豐簡字第168 號民事確定判決所審理之3
    紙支票之經過，承認給付票款請求權存在。
  (三)系爭本票及說明書之真正，業經本院96年度簡上字第104 號
    確認本票債權不存在事件判決認定屬實。
  (四)基於上開事實，系爭支票背書追索權業經原告分別於89年6
    月30日、94年6 月15日先後承認，而發生2 次時效中斷之事
    由。是依民法第129 條第1 項第2 款及第137 條第3 項之規
    定，本件執行名義於時效完成之前，因原告於89年6 月30日
    、94年6 月15日之承認行為而發生中斷事由，致須再重行起
    算5 年之消滅時效。從而，本件被告於96年間對原告聲請強
    制執行，自無發生請求權時效消滅之問題，原告提起債務人
    異議之訴為無理由等語，資為抗辯。並聲明：原告之訴駁回
    。
三、按債務人異議之訴須於強制執行程序終結前提起，此觀諸強
    制執行法第14條規定明甚。又所謂強制執行程序終結，係指
    執行名義之強制執行程序終結而言，執行名義之強制執行程
    序進行至執行名義所載債權全部達其目的時，始為終結（司
    法院院字第2776號解釋參照）。系爭強制執行程序迄至言詞
    辯論終結時止，其執行名義所載債權尚未達其目的，依上說
    明，系爭強制執行程序即未終結，業經本院調取系爭強制執
    行事件卷核閱明確，並為兩造所不爭，從而原告於本件提起
    債務人異議之訴並無不合，先予敘明。
四、兩造不爭執之事實：
  (一)被告於96年12月4 日，持本院89年度豐簡字第168 號給付票
    款民事確定判決為執行名義，聲請對原告於訴外人長隆玻璃
    工業股份有限公司之薪津債權、股票債權、於台灣中小企業
    銀行股份有限公司豐原分公司之存款債權，強制執行，而以
    系爭執行程序予以強制執行。
  (二)本院89年度豐簡字第168 號判決係於89年6 月16日，因撤回
    上訴而確定，其原有法律關係為執票人向支票背書人行使追
    索權之票據關係，原請求權時效期間為4 月，係因起訴取得
    確定判決而延長為5 年。
  (三)原告於94年6月15日書立之說明書為真正。
五、按支票之執票人對前手之追索權，4 個月間不行使因時效而
    消滅；經確定判決或其他與確定判決有同一效力之執行名義
    所確定之請求權，其原有消滅時效期間不滿5 年者，因中斷
    而重行起算之時效期間為5 年，票據法第22條第2 項、民法
    第137 條第3 項分別定有明文；次按消滅時效因承認而中斷
    ，民法第129 條第1 項第2 款亦有明定。又「消滅時效因請
    求、承認、起訴而中斷。所謂承認，指義務人向請求權人表
    示是認其請求權存在之觀念通知而言，又承認不以明示為限
    ，默示的承認，如請求緩期清償、支付利息等，亦有承認之
    效力」（最高法院51年台上字第1216號判例意旨參照）。本
    件原告主張系爭執行名義所確定之支票背書追索權，雖因起
    訴取得確定判決而延長為5 年，惟於被告聲請系爭強制執行
    前，已罹於5 年時效而消滅，而有足以妨礙被告之請求事由
    發生，故提起債務人異議之訴云云，被告則辯稱系爭執行名
    義之時效，因原告有前揭2 次承認支票債務之情事，而中斷
    ，自時效中斷之事由中止時，重行起算，系爭執行名義之時
    效尚未消滅等語。故本件之爭點應在於：系爭執行名義所確
    定之支票背書追索權是否罹於時效？經查：
  (一)原告前曾另案向本院訴請確認系爭本票債權不存在事件，業
    經本院以96年度簡上字第104 號判決原告敗訴確定，有該判
    決可考。而依據該判決，原告以系爭本票上發票人欄原告之
    簽名及印文為被告所偽造，對被告訴請確認系爭本票債權不
    存在，經法院認為系爭本票發票人欄原告之簽名及印文，應
    為原告所簽寫蓋用，而判決駁回原告之訴。則該為訴訟標的
    之法律關係既有既判力，被告於本件訴訟用作攻擊方法，本
    院亦不得為反於確定判決意旨之裁判，應認原告確實簽發系
    爭本票，系爭本票債權存在。是則，系爭本票既為原告所簽
    發，且原告於上開案件中，又自承系爭本票背面記載之內容
    ，為其所書寫，此亦有該案判決書可參，而依系爭本票背面
    記載內容觀之，係原告記載系爭支票退票後，補開系爭本票
    等語。準此，原告於系爭執行名義成立後，既於89年6 月30
    日簽發系爭本票予被告，且於系爭本票上記載其簽發系爭本
    票之原因事實，可認其確實向被告承認系爭支票債務，原告
    否認有簽發系爭本票及承認系爭支票債務之行為云云，自無
    可採。是系爭支票追索權之時效即應再自89年6 月30日重行
    起算，而應至94年6 月30日時效始為完成。
  (二)原告於系爭支票追索權之時效完成前，復於94年6 月15日書
    立說明書，書寫「緣劉瑞潭於85年4 月間向乙○○借款450
    萬元，由劉瑞潭簽發面額450 萬元之支票，到期日88年6 月
    30日，並由甲○○背書作為擔保付款之票據，劉瑞潭於借款
    後，因財務發生問題，450 萬遭銀行退票，甲○○基於背書
    人之責任，甲○○於88年8 月2 日開立支票NO.AW0000000、
    NO.AW0000000到期日為88年11月及89年1 月6 日、面額各50
    0,000 元，2 張合計1,000,000 元，另AW0000000 、88年9
    月2 日到期面額300,000 元，因借款時間長達3 年多，經
    方協調甲○○同意300,000 元作為利息補貼，剩餘欠款3,50
    0,000 元乙○○同意由劉瑞潭太太林孟玉持發票人黃勝彥之
    支票UE0000000 、88年10月31日到期面額1,500,000 元，UE
    l741698 、88年9 月30日到期面額1,000,000 元，UE000000
    0 、88年9 月30日到期面額1,00 0,000元，以上3 張支票共
    計3,500, 000元，分別由甲○○及劉瑞潭之太太林孟玉背書
    ，乙○○於89年6 月21日向銀行提示遭拒退票特此說明。」
    等字樣，並交由被告提出予財政部國稅局等情，為原告所自
    認，而民法第129 條第1 項第2 款所謂之承認，為認識他方
    請求權存在之觀念表示，僅因債務人一方行為成立，此與民
    法第144 條第2 項後段所謂之承認須以契約為之者，性質迥
    不相同。則原告既以上開說明書敘明其於系爭支票背書之經
    過，且將該說明書交由被告行使，足認其承認系爭支票背書
    追索權存在之觀念通知，已向被告為之。依此，系爭支票背
    書追索權之時效即應再自94年6 月15日重行起算，而應至99
    年6 月15日時效始為完成。
  (三)綜上所述，本件被告對原告所有4 個月時效期間之系爭支票
    背書追索權，因確定判決而得重行起算5 年之時效期間，原
    告既曾為上開認識他方請求權存在之觀念表示之承認，而中
    斷時效，使系爭執行名義所確定之系爭支票背書追索權時效
    迄未完成，被告憑執系爭執行名義聲請為系爭強制執行，自
    無不合。
六、從而，原告主張系爭執行名義之支票背書追索權，有時效完
    成之情事，而謂有妨礙債權人請求之事由發生，提起本件債
    務人異議之訴，訴請判決將本院96年度執字第84765 號強制
    執行事件所為之強制執行程序應予撤銷，依法即屬無據，不
    能准許。
七、結論：原告之訴為無理由，依民事訴訟法第78條、第87條第
    1 項，判決如主文。
中    華    民    國    97    年    2     月    14    日
                  民事第四庭   法  官  郭佳瑛
正本係照原本作成。
如對本判決上訴，須於判決送達後20日內向本院提出上訴狀。
中    華    民    國    97    年    2     月    14    日
                               書記官


司法院資訊處製作；財團法人民間司法改革基金會備份。
